【裁判字號】    91,上更(一),44
【裁判日期】    920225
【裁判案由】    債務人異議之訴
【裁判全文】
臺灣高等法院臺南分院民事判決  九十一年度上更(一)字第四四號     Ｋ
      上  訴  人  乙 ○ ○○.
      訴訟代理人  莊  安  田  律師
      被 上 訴人  甲  ○  ○.
      訴訟代理人  劉    意  律師
      複 代 理人  孫  則  芳  律師
右當事人間請求債務人異議之訴事件，上訴人對於中華民國八十八年四月二十日臺灣
嘉義地方法院第一審判決（八十七年訴字第六六八號）提起上訴，前由本院判決後，
經最高法院第一次發回更審，本院判決如左：
    主    文
原判決除確定部分外廢棄。
右廢棄部分，被上訴人在第一審之訴駁回。
第一審（除確定部分外）、第二審及發回前第三審訴訟費用由被上訴人負擔。
    事    實
甲、上訴人方面：
一、聲明：(一)原判決廢棄。(二)右廢棄部分被上訴人在第一審之訴駁回。(三)第一、二審
    及發回更審前第三審訴訟費用均由被上訴人負擔。
二、陳述：除與原審判決記載相同者予以引用外，補稱略以：
（一）在程序方面：
    (一)按「執行名義成立後如有消滅或妨害債權人請求之事由發生，債務人得於強制
      執行程序終結前向執行法院對債權人提起異議之訴」，強制執行法第十四條定
      有明文，換言之，提起異議之訴之時機必須於開始執行後至執行終結前提起。
      又所謂執行程序終結，係指執行名義之執行已全部完畢而言。又依同一執行，
      就屬於一債務人或數債務人之數種財產為強制執行，其中一種財產已結拍賣終
      結，並將賣得價金交付債權人時對該種財產之執行程序即為終結，就不動產部
      分而言係指該不動產拍定且付與權利移轉證書並交付價金於債權人時始為終結
      （司法院第二七七六號解釋參照）。
    (二)本件拍賣程序即台灣嘉義地方法院（以下簡稱嘉義地院）八十七年執字第四四
      七九號強制執行事件，前經嘉義地院八十七年聲字第六一０號民事裁定准被上
      訴人提供擔保後停止強制執行，惟被上訴人並未提供擔保此有該院提存所函文
      可稽，以致該執行事件一直持續進行中，現該事件業已於民國（下同）九十年
      六月廿六日拍定。並於九十年八月十七日上午十時實行分配價款完畢，又因執
      行金額不足清償全部債權已由嘉義地院於九十一年八月八日以嘉院興民執實字
      第四四七九號核發債權憑證在案，該事件已終結，則被上訴人所提之債務人異
      議之訴已無法排除或撤銷已終結之拍賣程序，故本件被上訴人在第一審之訴，
      已無保護之實益，爰請撤銷原審判決，並駁回被上訴人在第一審之訴。
（二）對最高法院發回更審之意見：
    (一)按「書記官依法定程式所作之筆錄，除有反證足以證明其所記載為失實外，就
      其所記事項有完全之證據力」（最高法院二六年上字第四六一號判例參照）。
      本件依嘉義地院八十八年三月十六日言詞辯論筆錄所載，被上訴人代理人供稱
      ：「新台幣（下同）二二０萬元與三三０萬元係同一筆債務，原告（即被上訴
      人）先借二二０萬元這是抵押設定之前即借，其後原告（即被上訴人）因陸陸
      續續又要再借，故再設定抵押權，最後三三０萬元，二一０萬元包含在三三０
      萬元之內」，此為書記官依被上訴人之代理人在第一審陳述所為之記載且為公
      文書應有證據力，且依鈞院勘驗原審錄音帶結果，兩造均作相當多之陳述，而
      書記官僅擇要記載，雖勘驗時未聽聞「二二０萬元包括在三三０萬元」在內之
      陳述，惟查原審在八十八年十二月十三日下午三時在和解室所作勘驗筆錄中明
      確記載「繼續勘驗音帶編號Ａ最後是由莊律師陳述六０萬元，錄音帶編號Ｂ開
      頭是由法官訊問後，再由莊律師回答，顯然編號Ａ與編號Ｂ錄音帶間，莊律師
      陳述Ａ捲與Ｂ捲沒有接合。」由以上勘驗筆錄足以證明，Ａ捲錄音帶與Ｂ捲錄
      音帶間，中間有相當大之間距，而此間距或許為一分鐘或許為二分鐘或三、四
      分鐘時間，亦足以證明被上訴人代理人在Ａ捲錄音帶與Ｂ捲錄音帶間距有所陳
      述第一審書記官始依其陳述而作筆錄，否則原第一審書記官所為之筆錄豈是憑
      口捏造，涉嫌偽造文書﹖然原審未審酌原審書記官究竟在何種情況下所作之筆
      錄，遽認為該公文書不足採信，則該判決顯然違背前揭判例意旨，係屬不適用
      法規之違法判決。
    (二)原審將被上訴人所借債務，與富升企業有限公司（以下簡稱富升公司）債務混
      淆不清，係違背民事訴訟法第四六八條不適用法律或適用不當之違法判決，被
      上訴人所借債務係在八十五年間金額為二二０萬元，此部分上訴人所持之債權
      憑據為三張支票，被上訴人就此部分亦不爭執。另被上訴人以富升公司名義所
      設定抵押權四百萬元之債權憑據為富升公司董事蔡秋份所書立之四百萬元借據
      ，及上訴人所持有電匯給富升公司債權人之電匯單十一張、領款存摺，證人許
      山榮及賴淑惠之供述，又依富升公司所有坐落嘉義縣水上鄉○○○段溪洲小段
      七八之十五號土地登記簿謄本所載，四百萬元抵押權發生時間係在八十六年五
      月十三日，收件日期為八十六年五月十九日，登載完畢日期為八十六年五月廿
      八日而上訴人提供資金給證人賴淑惠電匯予富升公司之債權人，其電匯日期為
      八十六年五月三十日此足以證明，富升公司於設定抵押權後，上訴人確實給付
      借款給富升公司。退而言之，縱使匯款數目並非三百三十萬元，但至少電匯款
      二百五十四萬四千一百三十元部分上訴人已盡舉證責任，至於原審採用證人鄭
      同欽（此為被上訴人所聲請）供述作為判決依據，惟據鄭同欽在嘉義地院八十
      八年四月六日上午九時五十分言詞辯論筆錄中供述：「‧‧完借才二百多萬元
      ，且當時也考慮甲○○要再借，所以多設定了一些。」「有塗銷該抵押權，但
      塗銷並不代表已清償全部債務。」「塗銷抵押權後，兩造間即無新的借貸關係
      ，不過設定後，至塗銷間，有無再增加，這我不能確定。」依據證人供述，則
      抵押權設定前已有二百多萬元之債權，且可確定者為被上訴人於設定後還須再
      借款所以設定四百萬元之抵押權，至於設定後是否有增加借款額度證人不能確
      定。而設定四百萬元抵押權之登載日期為八十六年五月廿八日，換言之，八十
      六年五月廿八日以後被上訴人是否增加抵押借款金額證人並不知情。惟上訴人
      所持有由被上訴人公司會計賴淑惠從上訴人取得借款並電匯給富升公司債權人
      之電匯收據係在八十六年五月三十日，則依證人鄭同欽供述本件系爭抵押權擔
      保之債權最少有二筆支票借款為二百二十萬元部分為電匯借款二百五十四
      萬四千一百三十元部分。今被上訴人雖主張已清償二百十五萬五千一百四十五
      元，惟此部分係以富升公司名義抵押借款之部分而已，且該部分亦未全部清償
      ，然原審對於二筆債務並未釐清，且據認為上訴人並未盡舉證責任，而為上訴
      人敗訴之判決，其判決顯有不適用法規之違法。
（三）事實部分：
    (一)查本件被上訴人在八十五年八月廿九日以前向上訴人借款二百二十萬元，並簽
      發支票交付上訴人以作為借款憑據，惟因支票屆期均無法兌現，被上訴人始於
      八十五年八月廿九日親筆書立字據將原簽發彰化銀行九月四日到期票號00
      00000號面額一百四十萬元支票取回，另交付同年十二月四日到期票號0
      000000號同面額支票給上訴人同時交付六千三百元利息支票乙張。取
      回彰化銀行九月十日到期票號0000000號面額二十萬元支票，另交付同
      年十二月十日彰化銀行票號0000000號同面額支票乙張，並交付一張九
      千元利息支票乙張。取回八十五年九月十五日彰化銀行二九五五三六號面額
      六十萬元支票，同時交付同年十二月十五日到期票號0000000號同面額
      支票乙張，另又簽發利息二萬七千元支票。由以上被上訴人所書立之證據，足
      以證明被上訴人在八十五年八月廿九日書立借款收據確實已向上訴人借得二百
      二十萬元，此為被上訴人所自認之事實。而被上訴人於書立借款憑據後，因屆
      到期日前揭支票又無法兌現，另又簽發下列支票以換回前開支票：台灣省合
      作金庫八十六年六月四日到期票號ＦＣ0000000號面額一百四十元支票
      ；台灣省合作金庫八十六年六月十日到期票號ＦＣ0000000號面額二
      十萬元支票；台灣省合作金庫八十六年六月十五日到期票號ＦＣ00000
      00號面額六十萬元支票；合計二百二十萬元。而上開支票又未兌現，上訴人
      始據以請求嘉義地院核發支付命令，因被上訴人借款屬實故未提出異議而告確
      定。兩造對此部分權債務均無異議，且確定借款時間係在八十五年間。
    (二)次查，被上訴人以所經營之富升公司名義於八十六年五月十三日再向上訴人借
      款三百三十萬元，約定清償期為十年，即至九十六年五月十三日清償並以富升
      公司所有坐落嘉義縣水上鄉○○○段溪洲小段七八之一五號建地及其地上物，
      建號八七五號三層樓房辦理設定最高限額四百萬元之抵押權，此有第一審所附
      之土地及建物登記簿謄本可稽。而上訴人交付該借款之事實，亦有證人即富升
      公司原任會計賴淑惠於八十八年八月三十日上午十時十五分在原審準備程序中
      供述「我知道是甲○○欠乙○○○的錢有二百多萬，大約是八十六、八十七年
      的事，確實時間記不得了，當時甲○○借錢是要還給客戶，後來我與上訴人一
      起到嘉義安泰銀行辦匯款，直接將款項匯給客戶，總共填了十幾張匯款單，匯
      款單都是我填的」「我只知道甲○○在大陸打電話告訴我說：他已跟上訴人講
      好了，要我配合上訴人去匯款」「是甲○○先生在電話中告訴我說他向上訴人
      借一筆錢要還給客戶」。證人賴淑惠掌管被上訴人之財物，對被上訴人金錢往
      來，知之甚詳，且已經明確供述被上訴人確曾向上訴人借款二百多萬元，且作
      為償還客戶之用，並指示證人將借得款項直接匯給客戶，因此上訴人將被上訴
      人所借得且必須電匯給客戶之款項，總計為二百五十四萬四千一百三十元交付
      證人，由證人填寫匯款單，直接電匯給被上訴人之客戶，而上訴人則取得電匯
      單，以作為債權證明。證人已直接且肯定供述，被上訴人在大陸打電話告知，
      被上訴人係向上訴人借得二百餘萬且係作為償還客戶債務之用，上訴人確實提
      供二百五十四萬四千一百三十元資金供證人電匯給被上訴人之債權人，上訴人
      因此持有證人所親筆填寫之電匯單，此為上訴人支付富升公司借款證明，如此
      直接且肯定之證據資料，原審竟未斟酌，則該判決顯然不當。
（四）本件被上訴人在第一審起訴主張系爭債權二百二十萬元業已清償為由而提起執
      行異議之訴，惟被上訴人在九十一年十一月十四日更正聲明狀，又主張上訴人
      應給付被上訴人二十六萬六千四百十七元及自九十一年八月九日起至清償日止
      以百分之五計算之利息。另又在九十一年十二月廿七日補充理由狀又以侵權行
      為之法律關係主張損害賠償，甚至又以不當得利之法律關係請求被上訴人返還
      其聲明之金額。此乃訴之變更及追加，上訴人除已於當庭表明異議之外，今特
      再以書狀陳明，上訴人不同意被上訴人所為之訴之變更及追加。
三、證據：除援用原審所提證據外，補提嘉義地院民事執行處通知函二件、嘉義地院
    債權憑證一件等均影本為證。
乙、被上訴人方面：
一、聲明：(一)上訴人應給付被上訴人二十六萬六千四百十七元整，及自九十一年八月
    九日起自清償日止以百分之五計算之利息。(二)上訴人所執嘉義地院九十一年八月
    八日八十七年度民執實字第四四七九號債權權憑證，不許強制執行。(三)第一、二
    審及發回前第三審訴訟費用，除確定部分外，由上訴人負擔。
二、陳述：除與原審判決記載相同者予以引用外，補稱略以：
（一）程序方面：查本件有關強制執行事件，既已因標的物拍賣且分配價金而終結，
      是被上訴人原本之訴之聲明：「嘉義地方法院八十七年度促字第四五七一號清
      償借款事件支付命令，不許強制執行」，即因情事變更而必須以他項聲明代原
      聲明。次查被上訴人依所調取之強制執行事件卷宗，計算出上訴人應返還被上
      訴人之金額為二十六萬六千四百十七元，且因拍賣金額不足清償，故被上訴人
      就不足額部分再取得債權憑證，此項債權憑證自不得再許強制執行，爰將訴之
      聲明更正如前。
（二）實體方面：對最高法院發回意旨，表示意見如下：
    (一)最高法院發回意旨稱：「查系爭不動產原係訴外人富升公司所有，其上所設定
      系爭抵押權，依卷附土地、建物登記簿之登載，係擔保富升公司本金最高限額
      四百萬元債務（債務人欄登記為富升公司），抵押權利人為上訴人，借據亦係
      富升公司所出具（見一審卷一二、一八、三五頁），依此登記，系爭卷附土地
      、建物登記申請書、系爭抵押權設定契約書、台灣省建設廳公司印鑑證明書、
      經濟部公司執照之記載，富升公司之代表人係訴外人蔡秋份（見原審卷第一二
      六－一三四頁），前開借據，亦係蔡秋份以富升公司為法定代理人所出具，故
      系爭抵押權及其擔保之抵押債務似非被上訴人之系爭借款債務；倘如上訴人主
      張被上訴人簽發支票向上訴人共借款二百二十萬元，支票到期無力償還，經上
      訴人同意展延及以富升公司名下之系爭不動產設定系爭抵押權擔保云云屬實，
      被上訴人於設定系爭扺押權時何不將借款支票收回，反由富升公司另出具四百
      萬元之借據交上訴人？又出售系爭不動產所得餘款二百十五萬五千一百四十五
      元如係清償被上訴人之系爭借款債務，被上訴人於為清償時何不收回借款支票
      ？是以上訴人辯稱係富升公司向伊借款並設定系爭抵押權擔保，出售系爭不動
      產所清償者係富升公司之債務云云，是否不足採取，似非不無斟酌之餘地。原
      審就此卷存證據資料未詳予勾稽，進一步調查審認，即為上訴人不利之論斷，
      於法已有未合。」經查：
      一般民眾常將個人公司與個人財產視為同一，富升公司為被上訴人之私人企
        業，富升公司名義上之代表人蔡秋份為被上訴人之配偶，只是富升公司名義
        上之負責人，實際負責人為被上訴人，此觀之證人黃文荊證稱：「‧‧富升
        公司是甲○○私人企業‧‧在我眼中，甲○○就是富升公司，因富升公司是
        個人企業（見原審判決書第十七頁），又被上訴人向上訴人借款二百二十萬
        元，亦是富升公司所用，故將富升公司財產設定抵押其個人票據債務，應合
        常情。故該二百二十萬元票據借款債務與該最高限額四百萬元之抵押債務，
        實為同一。如上訴人認為不同，則應就此二筆債權之交付負舉證責任。」
      兩造為多年鄰居，且共同投資大陸，由此可見彼此關係密切，且借款及設定
        當時彼此關係良好，故被上訴人不疑有詐，而未取回系爭支票，絕非二筆債
        務。
    (二)最高法院發回意旨又稱：「再查，關於第一審言詞辯論期日錄音帶勘驗，其編
      號Ａ、Ｂ之二錄音帶之錄音並未接合（見原審卷宗第七八頁反面），上訴人並
      辯稱：於此未接合（換錄音帶）之期間被上訴人之訴訟代理人可能有講『最後
      共借三百三十萬，二百二十萬元包括在三百三十萬元之內』，書記官有印象而
      記下來，而且不違背其本意云云，自屬重要之防禦方法，原審竟認恝置不論，
      不無判決不備理由之違法。」經查：
      被上訴人代理人於知悉一審筆錄誤載時，即立即請求更正，且經原審不辭辛
        勞勘驗錄音帶，亦證實被上訴人代理人從未為上述之陳述，故此部份之記載
        顯然有誤。
      又被上訴人代理人於歷次提出之書狀及開庭時亦一再強調該抵押係為該二百
        二十萬元之借款而為設定，屬同一筆債務，被上訴人代理人自不可能為不利
        於被上訴人之陳述。
      又上訴人發現該誤載筆錄前，亦一再陳述二百二十萬為被上訴人個人借款，
        三百三十萬為富升公司借款，其陳述如下：「八十七年十一月二十四日調查
        時稱：『主張借款有二筆，一筆三三０萬元，係被告申辦貸款三００萬元再
        添三十萬元合計三三０萬元，以現金交給原告，另外一筆為二六０萬元，係
        以二二０萬元再添四０萬湊成。』並稱：『存款帳影本二紙，陳述八十六年
        六月十一日電匯二筆各為四萬及四九九七０元，係被告（應為原告）支付前
        述二筆借款利息之證明，前者為二六０萬，後者為三三０萬元，按百分之十
        五核計成。』及後，上訴人於八十八年一月十四日答辯續一狀及上訴理由狀
        改稱：『‧‧送件當時富升公司要求先借款六十萬元，‧‧而於抵押權設定
        完成後富升公司即要求被告將其所借款金額以富升公司名義，依其所指定之
        姓名或公司行號及金額分別匯款給其債權人‧‧總計匯給富升公司債權人二
        五五萬，其後又交給富升公司十五萬，合計三三０萬。』直到發現誤載後又
        改稱：『‧‧而依被上訴人自認之事實則上訴人最少借款金額亦為三三０萬
        元而非二二０萬元，故扣除拍賣抵押物所得一一五萬五一四五元，則被上訴
        人至少尚欠上訴人一一四萬四八五五元。（此乃按上訴人自認事實所為核算
        而非上訴人主張之借款金額，見上訴人八十八年八月九日上訴理由狀）』。
        」由上述可知，上訴人陳述反覆，且其強調二百二十萬與三百三十萬之抵押
        債權無關，但為求勝訴，卻又以誤載之筆錄，而主張三百三十萬之抵押債權
        包含二百二十萬之借款，故其陳述顯不可採。
      又民事訴訟法第二百一十九條固規定：「關於言詞辯論所定程序之遵守，專
        以筆錄證之。」，然觀其文義，專以筆錄證之者，應限於關於言詞辯論所定
        程序之有無遵守而已，至於兩造當事人就攻擊防禦方法之訴訟資料之提出及
        事實陳述之記載，筆錄記載若有錯誤時，仍非不得提出反證，予以推翻，此
        觀民事訴訟法第二百十六條第二項亦規定：「關係人對於筆錄記載有異議者
        ，法院書記官得更正或補充之，如以異議為不當，應於筆錄記載其異議。」
        ，而該條之立法理由更明白揭示：「‧‧若有異議，應否信認該筆錄，由審
        判衙門酌定，此法則為本條推理上當然之結果，故不必更有規定。」，亦可
        看出，若對筆錄之記載是否與事實相符有所疑義，審理之法院得依其權限酌
        定，不受筆錄記載內容之拘束。
        (1)該筆錄業經勘驗錄音帶，被上訴人代理人當日並未如此陳述，故筆錄內容
          非真正。
        (2)言詞辯論筆錄，依二百十九條規定，只能證明言詞辯論所定程式之遵守，
          言詞辯論筆錄內容並非以筆錄為惟一論據。
        (3)本件第一審之楊福源書記官固證稱當時被上訴人之訴訟代理人應該有為「
          最後共借三百三十萬元，二百二十萬元包括於三百三十萬元」之陳述，否
          則其不會為如此記載云云，惟查楊書記官亦稱時間已經很久，其已經記不
          清楚，可見當時被上訴人之訴訟代理人究竟有否為上開陳述，仍有疑義。
          再者，本件發回前鈞院亦勘驗過當日之庭訊錄音帶，勘驗之結果當時被上
          訴人之訴訟代理人確實並未有上開陳述，且觀被上訴人訴訟代理人無論於
          當日庭訊之前或之後所有之陳述及書狀，均堅稱被上訴人僅有向上訴人借
          二百二十萬元，並未有再借三百三十萬元，可見當日之筆錄應係誤載，甚
          明。更何況所謂「最後共借三百三十萬元，二百二十萬包括於三百三十萬
          元」之記載，亦與上訴人一向所主張上訴人向其借二百二十萬元之外，另
          富升公司又向其借三百三十萬元，易言之共五百五十萬元之借款，完全不
          相符合。益見此段筆錄之記載與兩造所主張事實均不相符，應為書記官聽
          錯而為之誤載，不得做為認定對被上訴人不利之證據。
      退萬步言，縱使該記載非書記官誤載，惟依民事訴訟法第二七九條第三項規
        定，自認之撤銷，除別有規定外，以自認人能證明與事實不符或經他造同意
        者始得之。故被上訴人縱有一次誤為筆錄所載之陳述，亦得撤銷之，經查，
        上訴人之陳述反覆，且從未主張該三百三十萬元包含二百二十萬元，再觀之
        被上訴人歷次書狀亦未為如此之陳述，由此可證該自認顯與事實不符，被上
        訴人自得主張撤銷之。
（三）按「因故意或過失，不法侵害他人之權利者，負損害賠償責任。故意以背於善
      良風俗之方法，加損害於他人者，亦同。」民法第一百八十四條第一項定有明
      文。本件依嘉義地院八十七年度促字第四五七一號支付命令，被上訴人固應給
      付上訴人二百二十萬元，惟嗣於上開支付命令成立後，經被上訴人與上訴人達
      成和解，被上訴人清償上訴人其中二百一十二萬二千三百四十一元，僅餘七萬
      七千六百五十九元及其利息尚未清償而已，是上訴人既明知其已受償絕大部分
      債權，依法實已不得執前開確定支付命令主張被上訴人仍積欠其二百二十萬元
      ，進而藉由執行法院對上訴人發動強制執行程序，並拍賣被上訴人之不動產而
      受償超過七萬七千六百五十九元及其利息。乃上訴人明知其對被上訴人僅存七
      萬七千六百五十九元及利息之債權，卻仍依嘉義地方法院八十七年度促字第四
      五七一號支付命令內容，藉由不知情之法院執行處，對於上訴人就超過七萬七
      千五百九十六元及其利息之部分加以執行，並受償三十七萬五千九百十三元，
      造成上訴人之損害，則上訴人顯有以故意背於善良風俗之方法，加損害於被上
      訴人之侵權行為，依法應賠償超過七萬七千六百五十九元及其利息及該部分執
      行費用之金額，總計為二十六萬六千四百十七元整（如九十一年十一月十四日
      計算附表）。退萬步言之，縱認上訴人之行為不構成侵權行為，然被上訴人就
      受償超過七萬七千五百九十六元及其利息之部分（不包括執行費），仍係構成
      不當得利，上訴人亦應將此部分之金額返回被上訴人。
（四）又上訴人抗辯執行過程中法院聲請曾裁定被上訴人於提供擔保後得停止執行，
      然因被上訴人並未提供擔保，以致執行程序繼續進行而拍賣終結，故被上訴人
      受有損害為本身所造成云云。然查，債務人得提供擔保停止強制執行，乃法律
      為避免債務人於取得異議之訴之勝訴判決時，因執行程序已終結，而債權人又
      無其他財產可供債務人求償，造成債務人無法回復之損害，因而賦與債務人之
      權利（與假扣押、假處分之精神類似），故上訴人是否提供擔保停止執行，乃
      為被上訴人之權利，不應因債務人未提供擔保停止執行，反而阻卻或減輕債權
      人之故意侵權行為責任。更何況被上訴人當時係傾所有能力清償上訴人二百一
      十二萬二千三百四十一元，已無資力再提出擔保金，若謂因此反而可將上訴人
      依已不存在之債權執行名義對被上訴人執行之不法行為加以正當化，則強制執
      行法第三人異議之訴及民法損害賠償之規定，不啻係無用之具文，且勢將造成
      有錢提供擔保及無錢提供擔保之人，其請求權有所區別，此顯非公平，亦非立
      法意旨所在。故上訴人上開主張，顯非可採。
三、證據：援用原審所提證據。
丙、本院依職權調閱嘉義地院八十七年度執字第四四七九號強制執行卷、八十七年度
    促字第四五七一號支付命命民事卷。
    理    由
一、本件被上訴人起訴主張：被上訴人前後三次簽發其本人所有之支票向上訴人借款
    ，金額分別為一百四十萬元、六十萬元及二十萬元，合計共二百二十萬元，嗣支
    票到期，被上訴人無力償還，經雙方同意換票展延，上訴人並要求設定抵押權以
    保障其債權，被上訴人乃以所營之富升公司名下，坐落嘉義縣水上鄉○○○段溪
    洲小段七八之一五地號土地及其上建物之不動產設定本金最高限額四百萬元之抵
    押權予上訴人供作擔保，嗣被上訴人無力清償上開債務，經上訴人持被上訴人本
    人簽發之三紙支票，聲請原審法院核發支付命令後，被上訴人即努力清償，並經
    兩造同意，由被上訴人出售前開房地，並清償其他債務後所得之餘款，作為清償
    本件債務之全部；嗣被上訴人於八十七年七月十七日出售房地後，得款二百一十
    五萬五千一百四十五元全數交付上訴人之代理人即上訴人之配偶許山榮代收，本
    件雙方債務已清償完畢，上訴人並塗銷前開不動產上之本金最高限額四百萬元抵
    押權；乃上訴人以已消滅之債權，再次聲請強制執行，由嘉義地院以八十七年度
    執字第四四七九號執行，爰依強制執行法第十四條規定，提起本件異議之訴，嗣
    上開執行事件，因被上訴人無力供擔保以停止執行，該執行事件所拍賣之不動產
    於九十年六月廿六日拍定，並於九十年八月十七日上午十時實行分配價款完畢，
    及由嘉義地院於九十一年八月八日以嘉院興民執實字第四四七九號就未受清償部
    分核發債權憑證，查本件有關強制執行事件，既已因標的物拍賣且分配價金而終
    結，是被上訴人原提起本件訴訟之聲明「嘉義地方法院八十七年度促字第四五七
    一號清償借款事件支付命令，不許強制執行」，即因情事變更而必須以他項聲明
    代原聲明。而更正上訴人應依不當得利或侵權行為之理由返還被上訴人之金額為
    二十六萬六千四百十七元，及被上訴人就不足額部分再取得債權憑證部分不得再
    許強制執行等語。
二、上訴人則以：被上訴人本人簽發三紙支票向上訴人調借現金，總計二百二十萬元
    ，因屆期提示均遭退票，上訴人乃於八十七年四月間向原審法院聲請核發支付命
    令確定，至於被上訴人所經營之富升公司係另向上訴人借款三百三十萬元，並由
    富升公司以其不動產設定抵押權予上訴人供作擔保，其後上訴人所收受之還款，
    均係富升公司針對該有擔保物權之三百三十萬元部分債務所為之清償，至於被上
    訴人本人所借之款項則未清償，訴外人富升公司所清償之債務與本件債務全然無
    關，被上訴人將之混為一談，並據以起訴主張債務消滅，顯無理由；另本件拍賣
    程序即嘉義地院八十七年執字第四四七九號強制執行事件，前經嘉義地院八十七
    年聲字第六一０號民事裁定准被上訴人提供擔保後停止強制執行，惟被上訴人並
    未提供擔保停止該執行事件，故該執行事件一直持續進行中，並於九十年六月廿
    六日拍定。上訴人仍有部分債權未受清償，嘉義地院並於九十一年八月八日以嘉
    院興民執實字第四四七九號核發債權憑證，是該執行事件已終結，則被上訴人所
    提之債務人異議之訴已無法排除或撤銷已終結之拍賣程序，故本件被上訴人在第
    一審之訴，已無保護之實益，爰請撤銷原審判決，並駁回被上訴人在第一審之訴
    等語，資為抗辯。
三、按當事人因情事變更，得以他項聲明代最初之聲明，民事訴訟法第二百五十五條
    第一項第四款定有明文，復為同法第四百四十六條第一項所定得為訴之變更或追
    加之情形。查本件被上訴人於原審起訴時，其訴之聲明第一項為「請求判決原審
    法院八十七年執字第四四七九號所為之強制執行程序應予撤銷」（見原審卷第三
    頁），然查有關本件訴訟之強制執行事件，已因標的物於九十年六月廿六日拍定
    嗣並分配價金完畢而終結，上訴人就其未受償部分執行法院復於九十一年八月八
    日核發予債權憑證，業經調取嘉義地八十七年度民執實字第四四七九號執行卷查
    核無訛並有上開債權憑證在卷足佐（見本院更字卷第五八、六０－六三頁），顯
    有因情事變更，致不能繼續為原來請求之情狀，是被上訴人更正聲明為「(一)上訴
    人應給付被上訴人二十六萬六千四百十七元整，及自九十一年八月九日起自清償
    日止以百分之五計算之利息。(二)上訴人所執嘉義地院九十一年八月八日八十七年
    度民執實字第四四七九號債權權憑證，不許強制執行」（見本院更字卷第九０頁
    ）等情，並無不合。上訴人抗辯不同意被上訴人為訴之變更，為不足採。
    次查原執行事件於本件起訴時之八十七年九月十六日尚未執行完畢，係於九十年
    六月廿六日拍定並於九十一年八月八日核發未受償部分之債權憑證，而本件訴訟
    尚未結案，且被上訴人亦已在本院以情事變更為由而為訴之變更如上所述，故上
    訴人稱原執行事件已終結，被上訴人所提之債務人異議之訴已無法排除或撤銷已
    終結之拍賣程序，故被上訴人在第一審之訴已無保護之實益，請求撤銷原審判決
    並駁回被上訴人在第一審之訴云云，均有誤會。
四、本件被上訴人起訴主張，其先前簽發本人之支票，向上訴人借款合計共二百二十
    萬元，嗣支票到期，因無力償還，經上訴人同意展延及要求以被上訴人經營之富
    升公司名下不動產，設定本金最高限額四百萬元之抵押權予上訴人供作擔保；其
    後被上訴人之三紙支票退票，上訴人並持向原審法院聲請核發支付命令後，被上
    訴人即以出售前開房地之餘款清償債務，上訴人並已塗銷系爭抵押權等情，已據
    提出支付命令、買賣契約書、支票、土地及建物登記簿謄本等影本為證（見原審
    卷第六－一八頁），並經本院依職權調取原審法院八十七年度促字第四五七一號
    支付命令卷審核無訛；上訴人則抗辯被上訴人本人除向上訴人借款二百二十萬元
    外，被上訴人所經營之富升公司並向上訴人借款三百三十萬元，被上訴人並以富
    升公司所有之不動產設定抵押權予上訴人供作擔保，其後上訴人收受之還款二百
    十五萬五千一百四十五元及塗銷抵押權之事實，均係富升公司針對該有擔保物權
    之三百三十萬元部分債務為清償，至於被上訴人本人所借之款項則未清償等語。
    是本件上訴人有受領清償二百十五萬五千一百四十五元及塗銷對第三人富升公司
    之抵押權之事實，為屬可採，茲應審究者為是否有上開二筆借款及該二百十五萬
    五千一百四十五元係償還被上訴人先前向上訴人所借之款項或係償還第三人富升
    公司向上訴人所借之款項。
五、本件經查：
（一）上訴人主張被上訴人在八十五年八月以前向上訴人借款二百二十萬元，並簽發
      支票交付上訴人以作為借款憑據，惟因支票屆期均無法兌現，被上訴人嗣再簽
      發其本人名義支票換回未能兌現之支票，最後交付上訴人之支票為：台灣省
      合作金庫南嘉義支庫八十六年六月四日期、票號ＦＣ0000000、面額一
      百四十萬元支票同行庫八十六年六月十日期、票號ＦＣ0000000號、
      面額二十萬元支票同行庫八十六年六月十五日期、票號ＦＣ0000000
      號、面額六十萬元支票，合計二百二十萬元。而上開支票屆期又未兌現，上訴
      人乃據以聲請嘉義地院核發八十七年度促字第四五七一號支付命令，而被上訴
      人復未對該支付命令提出異議而告確定，業經本院調取嘉義地院八十七年度促
      字第四五七一號卷（該卷內並附有上開三紙支票及退票理由單影本）及有上開
      支票及退票理由單影本附卷可參（見原審第六、卅六－卅七頁）。核與被上訴
      人自承：被上訴人前後三次簽發其本人所有之支票向上訴人借款，金額分別為
      一百四十萬元、六十萬元及二十萬元，合計共二百二十萬元，嗣支票到期，被
      上訴人無力償還，經雙方同意換票展延等語相符（見原審卷第五十頁背面、七
      十三頁正面其書狀所載），而被上訴人於八十七年五月十五日由其母林黃彩蓮
      代收該支付命令，亦未提出任何異議而確定，可見被上訴人對上開三紙支票及
      退票理由單亦不爭執且已確定，則此二百二十萬元借款上訴人主張借款時間係
      在八十五年間等情應屬可採。
（二）次查，坐落嘉義縣水上鄉○○○段溪洲小段七八之一五地號土地及其上建物之
      不動產係訴外人富升公司所有，其上所設定之系爭抵押權，完成登記之時間為
      八十六年五月二十八日，債權人為被上訴人，債務人欄為登記富升公司，係擔
      保富升公司本金最高限額四百萬元債務，有被上訴人提出之土地及建物登記簿
      在卷足憑（見原審卷第一二、一八頁），又上訴人提出之四百萬元之借據所載
      之日期為八十六年五月十三日，其上明載債務人（借款人）為富升公司，並由
      董事蔡秋份為法定代理人簽名於借據上及蓋有富升公司、蔡秋份之印文（見原
      審卷第卅五頁），徵諸本院前審卷附土地、建物登記申請書、系爭抵押權設定
      契約書、台灣省建設廳公司印鑑證明書、經濟部公司執照之記載，富升公司之
      法定代理人確是訴外人蔡秋份（見本院前審卷第一二六－一三四頁），而上開
      借據均未提及被上訴人之姓名及其向上訴人所借尚欠二百二十萬元之情事或其
      他任何關聯，則上開四百萬元之借據顯確係富升公司向上訴人借款而由其法定
      代理人蔡秋份出具無誤（見原審卷第三五頁），準此以觀，上開抵押權所擔保
      者，乃係擔保富升公司向上訴人借款之債務，並非擔保被上訴人向上訴人借款
      之債務甚明。
（三）再查，證人即被上訴人所開設富升公司之原任會計賴淑惠於本院前訴訟準備程
      序中供稱「我知道是甲○○欠乙○○○的錢有二百多萬，大約是八十六、八十
      七年的事，確實時間記不得了，當時甲○○借錢是要還給客戶，後來我與上訴
      人一起到嘉義安泰銀行辦匯款，直接將款項匯給客戶，總共填了十幾張匯款單
      ，匯款單都是我填的。」「我只知道甲○○在大陸打電話告訴我說：他已跟上
      訴人講好了，要我配合上訴人去匯款。」「是甲○○先生在電話中告訴我說他
      向上訴人借一筆錢要還給客戶。」（見本院前審卷第四七－四九頁），查證人
      賴淑惠掌管被上訴人之財物，對被上訴人金錢往來，知之甚詳，且已經明確供
      述被上訴人確曾向上訴人借款二百多萬元，且作為償還客戶之用，賴淑惠並依
      指示將借得款項直接匯給客戶，因此上訴人將被上訴人所借得且必須電匯給客
      戶之款項，總計為二百五十四萬四千一百三十元交付證人賴淑惠，由證人賴淑
      惠於八十六年五月三十日填寫匯款單，直接電匯給被上訴人之客戶，而上訴人
      則取得電匯單，以作為債權證明，有上訴人提出匯款明細表、存摺影本各一件
      、匯款委託書影本十一件附卷可證（見原審卷第八０－九五頁）。由上開證據
      顯示除被上訴人先前確有積欠上訴人二百二十萬元外及嗣另有二百五十四萬四
      千一百三十元之借款，共二筆債務存在。且查上開二筆款項之金額顯不相同，
      發生時間亦不同，如何能謂係同一筆借款？被上訴人雖仍主張係同一筆借款，
      何以於將富升公司所有坐落嘉義縣水上鄉○○○段溪洲小段七八之一五地號土
      地及其上建物之不動產出賣得款二百十五萬五千一百四十五元交付上訴人收受
      （由其夫許山榮代為收受，見原審第九頁背面支票影本），被上訴人不收回先
      前因借款而交付之三紙支票及退票理由單或其他憑據，以證明嘉義地院八十七
      年促字第四五七一號支付命令所示被上訴人應給付上訴人二百二十萬元與上開
      不動產之四百萬元抵押債務為同一筆債務，且因給付上開不動產賣價款二百十
      五萬五千一百四十五元即將全部借款清償完畢？
（四）按當事人主張有利於己之事實者，就其事實有舉證之責任，民事訴訟法第二百
      七十七條第一項定有明文；又按民事訴訟如係由原告主張權利者，應先由原告
      負舉證之責，若原告先不能舉證，以證實自己主張之事實為真實，則被告就其
      抗辯事實即令不能舉證，或其所舉證尚有疵累，亦應駁回原告之請求；最高法
      院十七年字第九一七號著有判例可資參照。查上訴人主張被上訴人欠其借款二
      百二十萬元，有嘉義地院八十七年度促字第四五七一號確定支付命令及上開票
      號ＦＣ0000000、面額一百四十萬元支票，票號ＦＣ0000000號
      、面額二十萬元支票，票號ＦＣ0000000號、面額六十萬元支票三紙及
      退票理由在卷可證（見原審第六、卅六－卅七頁）。又第三人富升公司並有欠
      被上訴人金錢，上開第三人富升公司出具之借據四百萬元、證人賴淑惠之證述
      及匯款明細表、存摺影本各一件、匯款委託書影本十一件附卷可證（見原審卷
      第卅五、八０－九五頁），顯然確有上開二筆借款，被上訴人雖主張其間僅有
      一筆借款，核諸上開法令及判例之旨，被上訴人有舉證之責，但被上訴人既不
      能舉證以實其說，其主張自不足採信。
      另上訴人抗辯本件依嘉義地院八十八年三月十六日言詞辯論筆錄所載，被上訴
      人代理人供稱「二二０萬元與三三０萬元係同一筆債務，原告（即被上訴人）
      先借二二０萬元這是抵押設定之前即借，其後原告（即被上訴人）因陸陸續續
      又要再借，故再設定抵押權，最後三三０萬元，二一０萬元包含在三三０萬元
      之內」，此為書記官依被上訴人之代理人在第一審陳述所為之記載且為公文書
      應有證據力等語，但被上訴人於原審法院及本院審理時，始終否認除系爭二百
      二十萬元之債務外富升公司另有向上訴人借款三百三十萬元之情事，並稱如當
      時有誤為表示，其表示顯係錯誤，而主張撤銷該意思表示等語。經本院訊問原
      審承辦書記官楊福源，其證稱「因時間那麼久，無法確定劉律師當時是否有講
      那段話：：應該有該段陳述之訊息我才會那樣記錄：：」等語（見本院卷第七
      五－七六頁），但經本院前訴訟當庭勘驗，又無該段陳述（見本院前審卷第七
      七頁背面），故此部分實情如何尚有不明，而兩造互有不同解讀，惟查，被上
      訴人確積欠上訴人二百二十萬元，至於第三人富升公司所有坐落嘉義縣水上鄉
      ○○○段溪洲小段七八之一五地號土地及其上建物之不動產出賣得款二百十五
      萬五千一百四十五元交付上訴人，係償還富升公司另欠上訴人之借款，已如前
      述，則此部分事證已明，自無再細究該段筆錄記載究竟以何者為正確之必要，
      爰予敘明。
六、按因侵權行為所發生之損害賠償請求權，以有故意或過失不法侵害於他人權利，
    或故意以背於善良風俗之方法，加損害於他人為成立要件。此觀民法第一百八十
    四條第一項規定即明。所謂故意係指行為人對於構成侵權行為之事實，明知並有
    意使其發生或預見其發生，而其發生並不違背其本意而言。如故意以聲請法院實
    施假扣押之手段，侵害他人權利之情形，必須行為人對於其聲請假扣押係屬侵權
    行為之事實，明知並有意使其發生，或預見其發生，而其發生並不違背其本意，
    始足當之。又按民法第一百七十九條規定不當得利之成立要件，必須無法律上之
    原因而受利益，致他人受損害，且該受利益與受損害之間有因果關係存在。從而
    因給付而受利益者，倘該給付係依有效成立之債權契約而為之，其受利益即具有
    法律上之原因，自不生不當得利問題。經查上訴人抗辯稱富升公司另向其借款並
    設定系爭抵押權擔保，嗣後被上訴人出售富升公司所有之不動產所清償者係富升
    公司之債務，應屬可採，已如前述，則上訴人所受償者為其對第三人富升公司之
    債權，至於被上訴人所據以提起本件異議之訴之本案執行事件，係被上訴人本人
    另欠上訴人之債務關係，被上訴人既未能證明其受強制執行之前已清償完畢，則
    上訴人所為強制執行之行為乃法律上賦與之權利，其依法經強制執行程序而受償
    乃其正當法律行為之行使，並不合侵權行為或不當得利之要件，是被上訴人以有
    情事變更而更正聲明主張上訴人有侵權行為或不當得利及法定遲延利息云云，於
    法尚有未合，均不足取。另被上訴人復聲明「(二)上訴人所執嘉義地院九十一年八
    月八日八十七年度民執實字第四四七九號債權權憑證，不許強制執行」，查上訴
    人並未再以該債權憑證聲請強制執行，被上訴人於本件為此之請求顯欠缺權利保
    護件，不能准許，且縱使上訴人再以該債權憑證聲請強制執行，亦係被上訴人於
    另件強制執行程序中是否提起債務人異議之訴之事，非本件所能審究。
七、綜上所述，上訴人抗辯應屬可採，被上訴人之主張為無所據，其請求應予駁回，
    原審法院疏未詳查而為上訴人敗訴（本院前訴訟改判部分已確定，該確定部分除
    外）之判決，自有未洽，上訴意旨指摘原判決不當，求予廢棄改判，為有理由，
    爰將之廢棄改判駁回被上訴人在第一審之訴。未查本件事證已臻明確，兩造其餘
    主張及舉證，經審核後與判決結果無影響，爰不逐一論述，附此敘明。
八、據上論結，本件上訴為有理由，依民事訴訟法第四百五十條、第七十八條，判決
    如主文。
中      華      民      國    九十二    年    二    月      二十五      日
                                  臺灣高等法院臺南分院民事第三庭
~B1審判長法官  林    輝    雄
~B2      法官  徐    宏    志
~B3      法官  王    明    宏
右為正本係照原本作成。
如對本判決上訴，須於判決送達後廿日內向本院提出上訴狀，未表明上訴理由者，應
於上訴後廿日內，向本院提出理由書。
中      華      民      國    九十二    年    三    月        三        日
                                        法院書記官  侯    瑞    富


司法院資訊處製作；財團法人民間司法改革基金會備份。
